【裁判字號】    90,判,1368
【裁判日期】    900803
【裁判案由】    新型專利異議
【裁判全文】
最  高  行  政  法  院  判  決                    九十年度判字第一三六八號
    原      告  聖豐照明燈飾有限公司
    代  表  人  甲○○
    被      告  經濟部智慧財產局
    代  表  人  陳明邦
右當事人間因新型專利異議事件，原告不服行政院中華民國八十八年五月七日台八十
八訴字第一七八八九號再訴願決定，提起行政訴訟。本院判決如左︰
    主  文
原告之訴駁回。
訴訟費用由原告負擔。
    事  實
緣關係人藝美燈飾有限公司於民國八十四年十一月七日以其「木質燈架結構之改良」
申請新型專利，經被告編為第00000000號審查，准予專利。公告期間，濠威
實業有限公司及原告以本案有違專利法第九十七條、第九十八條第一項第一款、第二
款、第三款及第二項規定，檢具八十二年五月號台灣燈飾雜誌正本（下稱引證一）及
金屬燈架模具照片（下稱引證二），對之提起異議。案經被告審查，為本案異議不成
立之審定，發給八十七年五月二十九日台專（判）○五○一八字第一一七七○二號專
利審定書。原告不服，一再訴願，遞遭決定駁回，遂提起行政訴訟。茲摘敘兩造訴辯
意旨如次：
原告起訴意旨略謂：按專利法第九十七條規定：「稱新型者，為對物品之形狀、構造
或裝置之創作或改良。」此乃專利法對於新型專利所詮釋之定義，亦為用來鼓勵創作
人專利申請規定。同法第九十八條第一項規定：「凡可供產業上利用無下列情事之一
者，得依本法申請取得新型專利：一、申請前已見於刊物或以公開使用者。二、有相
同之發明或新型申請在先並經核准專利者。三、申請前已陳列於展覽會者。」同條第
二項規定：「新型係運用申請前既有之技術或知識，而為熟悉該項技術者所能輕易完
成且未能增進功效時，雖無前項所列情事，仍不得依本法申請取得新型專利。」可見
第九十八條所規定各項情事主要在於維護合法實施人之權益及社會公義，避免造成因
權利衝突所引起之紛爭，故凡違反該條而取得之專利權，任何人均可具備異議書，附
具證明文件，向專利專責機關提起異議，以促使專責機關對於違法情事得重新審理，
以補審查時之疏忽。查本案係於八十四年十一月七日提出申請，經核准公告於八十六
年四月十一日之專利公報第三五五五頁。由證據一、二、三（按即引證一之第四八四
、四九九、三七六頁）可證明本案之所有構件均為習知構件。換言之，本案之結構特
徵實僅不費心思地將市面現有燈飾零件加以組合而成之「創作」，雖新型在於構造上
之創作改良，仍可運用習知技術之原理，但本案之各構件及其組裝方式，均一絲不變
採用習知結構，非但毫無結構改良而言，更無所謂之創作性。當然，由於利用中空管
來穿電線及補強結構之技術，在異議理由書中早已說明為業界數十年前便已使用之方
法，可知其確不具有任何功效上之進步，此即符合專利法第九十八條第二項所規定新
型係運用申請前既有之技術或知識，而為熟習該項技術者所能輕易完成且未能增進功
效，仍不得依法取得專利。就異議理由書中證據四（即引證一之第二○四頁）所揭露
楓木貿易實業有限公司專利檯燈，再訴願決定認為：「所訴以取得引證一第二○四頁
所示之木質檯燈實物，檢具照片五張，以訴願附件係個人所拍攝，並無顯著型號代碼
與引證一第二○四頁所示產品互為佐證，且訴願附件亦屬外觀型態，無從證明本案有
違專利法之規定，遂駁回其訴願，經核並無不妥。原處分及原決定均應予以維持。至
所舉第00000000號「新型木製檯燈」新式樣專利按之專利公告影本，核與原
提引證資料間無關連性，應屬新證據，非本件所應審就，並與指駁。」仍照訴願機關
之看法，堅持己見，實有錯誤。原告再重申：從00000000號新式樣專利案圖
片上及實物看，並無電線外露之造型，則得到一結論，即燈架內不必有中空管，即能
將電線穿越，則本案申請專利之標的無進步性可言，亦即無專利可言。在生產技術上
，燈架內需有中空管才能穿越電線，則已證明證據四上之分割線係「為將中空管埋藏
在燈架內之左右兩架片之接縫線痕。」而證據四之公開日期早於本案之申請日期，因
此本案無進步性可言。更何況異議理由書上證據四木質燈系列中之編號「 901-A」燈
具早在八十年七月十七日在被告申請專利獲准，並公告於八十一年一月一日，顯然被
告及訴願決定機關審查委員未查，而被本案所矇騙。雖然該案為新式樣專利，但從其
外觀圖片上看不見電源線，足以證明本案在專利說明書上對先前技術作誤導與矇騙，
此亦足以證明符合原告前所述之兩種判斷。而被告及原決定單位卻不深入瞭解，一昧
以「僅為外觀圖，並無內部具體構造及相關說明，無法作為與本案比較之依據」，不
僅誤判專利，甚至將使台灣木器工業倒退數十年。綜上所述，由各證據中，均顯示出
本案之結構特徵實為一不費心思將舊有燈飾零組件加以組合而成而已，企圖矇騙不知
業者組燈方法之審查委員，否則也不會造成業界多人提出異議。雖新型在於構造上之
創作改良，仍可運用習知技術原理，但本案之各構件及其組裝方式，均一成不變地採
用習知結構，非但毫無結構改良可言，更無所謂的創作性。當然，利用中空管來內穿
電線及補強結構之技術發展已有數十年之歷史，當今，豈有將電線置於管外者，當不
具有任何功效上之進步可言。本案顯已違反專利法第九十七條、第九十八條第一項及
第二項之規定，理應不准予專利，請判決撤銷一再訴願決定及原處分等語。
被告答辯意旨略謂：查引證一中第四八四頁、四九九、三七六頁之產品圖片型錄，僅
顯示個別分置之彎管、燈罩等零件，及利用中管管來穿置電線雖屬習用技術，然此等
僅是個別之零件及片斷之知識，並未揭示本案之整體構造組合，自無從證明本案不具
創作性、進步性。至於第00000000號專利案乃原告於再訴願階段時所提出者
，乃屬新證據範疇，亦為再訴願決定所指明，非被告原處分所得審究，顯無需受理。
另起訴理由所提，習用燈架不必有中空管即能穿越電線，惟電線本來即是可穿越一體
式燈架，但此將增加組裝上之困難，降低生產效率，故本案加以改良，將燈架分成左
、右架片並設置溝槽，以嵌置中空管，使簡化組裝及美化隱藏電線者。起訴理由又指
引證一之第二○四頁產品型錄之分割線為埋藏中空管用之接縫線痕，然此乃主觀臆測
，並無相關具體明確證據資料佐證，自無從採信。請判決駁回原告之訴等語。
    理  由
按稱新型者，謂對物品之形狀、構造或裝置之創作或改良，為專利法第九十七條所規
定。又公告中之新型，任何人認有違反專利法第九十七條至第九十九條規定而向專利
專責機關提起異議者，依同法第一百零二條第一項規定，除應備具異議書外，並應附
具證明文件；從而有無違反專利法規定之情事，依法應由異議人附具證據供查。本件
關係人藝美燈飾有限公司於八十四年十一月七日以其「木質燈架結構之改良」申請新
型專利，經被告審查，准予專利。公告期間，濠威實業有限公司及原告以本案有違專
利法第九十七條、第九十八條第一項第一款、第二款、第三款及第二項規定，檢具引
證一、二，對之提起異議。被告以本案主要數個組合於燈座四周之燈架、罩部及燈泡
。其特徵在於：燈架分左、右架片，剖開處隨燈架形狀各設置貫通首尾端之構槽，溝
槽內嵌置具陽螺紋較燈架略長之中空管；罩部中央孔穿中空管尾端扺於燈架尾側，藉
由擋片及螺帽將罩部固於燈架尾端；一組板，中央處成環狀凸伸且具螺組孔，組板兩
端至少有二螺孔，將組板螺組於螺帽後中空管末端。燈泡座底平面有相對組板之螺孔
，螺固於組板上，燈泡上電線透過中管穿至固接於燈座之中空管首端。引證一之第四
八四頁所示雙頭牙彎管產品圖片、第四九九頁所示編號 03- 701,702,703,704等燈罩
產品圖片，第三七六頁所示D381,D393 燈泡座產品圖片，所顯示者僅為個別之彎管、
燈罩、燈泡座等零件，皆未揭示本案整體構造之組合。引證一第二○四頁楓木貿易實
業有限公司之木質檯燈係外觀圖片，無內部具體構造及相關說明，無從作為與本案比
較之依據。引證二為燈架生產之模具照片，與本案顯為不同產品之生產方式，復為私
文書性質，且無時間證明，不具公信力。所稱本案燈架與碳蕊鉛筆之製作相同，無增
進之功效云云。惟碳蕊鉛筆與本案為完全不同類形物品，本案使木質燈架可補強及內
穿電線，具增進之功效，無違專利法第九十七條、第九十八條第一項第一款、第二款
、第三款及第二項規定，乃為本案異議不成立之審定。原告以本案僅係習知構件之簡
易組合，不具進步性云云，訴經經濟部訴願決定，以本案藉燈架、罩部及燈泡座等構
件為整體構造組合運用，各構件間均有一定之互動關係，無法就各構件單獨主張，申
請專利範圍之載述，並無不當。引證一第四八四頁、第四九九頁、第三七六頁所示者
為彎管、罩部、燈泡座等單獨元件，無從附合推斷本案之整體構造。所訴已取得引證
一第二○四頁所示之木質檯燈實物，檢具照片五張（下稱訴願附件）可證與本案結構
特徵相同，本案不得申請取得新型專利云云。查該訴願附件係個人所拍攝，並無顯著
型號代碼與引證一第二○四頁所示產品互為佐證，且訴願附件亦屬外觀形態，無從證
明本案有違專利法之規定，遂駁回其訴願。再訴願決定亦同，且以原告所舉第000
00000號「新式木製檯燈」新式樣專利案之專利公告影本，核與原提引證資料間
無關聯性，應屬新證據，非本案所應審究，乃駁回其再訴願。經核與經濟部於訴願、
再訴願階段送請財團法人工業技術研究院機械工業研究所陳述之意見相同，該所係研
究機構，具專業知識，所陳意見又無違反相關法令或論理原則，自得採納。原告執陳
詞主張由引證一之第四八四、四九九、三七六頁可證明本案之所有構件均為習知構件
云云，惟本案係木質燈架結構之改良，是必具備習知燈架之主要構件，自不能以其與
習知燈架主要構件相同，即認其不具新型專利要件。原告主張利用中空管來穿電線及
補強結構之技術，為業界數十年前已使用之方法，在生產技術上，燈架內需有中空管
才能穿越電線等，無法由引證一、二得知，所稱引證一第二○四頁上之分割線係「為
將中空管埋藏在燈架內之左右兩架片之接縫線痕。」亦其主觀推測。至再訴願時所提
00000000號新式樣專利案與引證一、二無何關聯，非本案所得審究。綜上，
原告所訴各節，均無足取，原處分為本件異議不成立之審定，一再訴願決定遞予維持
，俱無違誤，原告訴請撤銷，為無理由，應予駁回。
據上論結，本件原告之訴為無理由，爰依行政訴訟法施行法第二條、行政訴訟法第九
十八條第三項前段，判決如主文。
中    華    民    國      九十      年      八        月      三        日
                    最 高 行 政 法 院  第 一 庭
                                審 判 長 法  官      黃  綠  星
                                         法  官      黃  合  文
                                         法  官      蔡  進  田
                                         法  官      黃  璽  君
                                         法  官      廖  宏  明
右  正  本  證  明  與  原  本  無  異
                                         法院書記官  邱  彰  德
中    華    民    國      九十      年      八        月      六        日


司法院資訊處製作；財團法人民間司法改革基金會備份。
